【裁判字號】    90,台上,1243
【裁判日期】    900308
【裁判案由】    偽造有價證券
【裁判全文】
最高法院刑事判決                                九十年度台上字第一二四三號
    上  訴  人  甲○○
右上訴人因偽造有價證券案件，不服台灣高等法院中華民國八十七年十二月二日第二
審判決（八十七年度上訴字第三八一七號，起訴案號：台灣台北地方法院檢察署八十
六年度偵字第一一六○八號），提起上訴，本院判決如左：
    主  文
原判決撤銷，發回台灣高等法院。
    理  由
本件原判決認定上訴人甲○○於民國八十五年五月間，意圖為自己不法之所有，將告
訴人馮嘉凌所有，交其保管持有之付款人為第一商業銀行東台北分行興雅辦事處、甲
存帳號：○○七一五五、票號為FA0000000之空白支票一紙（以下稱系爭支票）侵占
入己，並向告訴人謊稱系爭支票遭竊，由告訴人於八十五年七月三日辦理掛失止付。
而上訴人則於同年五月底某日，未經告訴人之授權或同意，而意圖供行使之用，盜用
告訴人置於台北市○○路○段一三九號六樓之一內桌上之印章一枚蓋用於系爭支票上
，並擅自填載金額為新台幣（下同）二萬八千元，再於八十六年五月間，在台北市○
○區○○路二二三巷三十三號一樓楊寶珠之住處，持偽造完成之系爭支票向林廖秀春
兌換得同額款項；嗣因上訴人遲不清償借款，林廖秀春乃將系爭支票提示，惟因告訴
人已辦理掛失止付手續，乃循線查獲上情等情。因而撤銷第一審判決，改判論處上訴
人意圖供行使之用，而偽造有價證券罪刑，固非無見。
惟查(一)、犯罪事實應依證據認定之，無證據不得推定其犯罪事實，刑事訴訟法第一百
五十四條定有明文。且認定事實所憑之證據，須實際存在，就該案卷宗不難考見者，
始克當之。倘判決書內所記載之證據，與卷宗內筆錄或文件之內容不相適合，則其判
決之根據，實際上並不存在，自屬採證違法。原判決事實欄記載：上訴人於八十六年
五月間，在台北市○○區○○路二二三巷三十三號一樓楊寶珠住處內，持偽造之系爭
支票向林廖秀春兌換得同額款項等情（原判決正本第二頁第六至七行），係依憑上情
已據證人林廖秀春於偵查中證述甚明，為其主要論據之一（原判決正本第二頁第十六
至十七行）。然林廖秀春於八十六年五月二十三日偵查中係證稱：系爭支票是去年（
即八十五年）五月，上訴人在台北市○○區○○路朋友處向伊借錢（偵查卷第一六頁
）。原判決認定前開事實所依憑林廖秀春於偵查中之證言，核與林廖秀春偵查筆錄所
載內容不盡相符，已有未合。又林廖秀春於警訊中證稱：伊於八十六年二月十八日，
將系爭支票提出交換等語（偵查卷第三頁），而系爭支票退票理由單記載退票日期亦
載為八十六年二月二十二日（偵查卷第九頁），則上訴人如何於八十六年五月間，方
持系爭支票向林廖秀春兌現？事實如何仍欠明瞭。原審對上情未詳予調查釐清，遽行
判決，尚嫌速斷。(二)、審理事實之法院對於被告有利及不利之證據，應一律注意，詳
為調查，綜合全案證據資料，本於經驗法則以定其取捨，並將取捨證據及得心證之理
由於判決內詳為說明。如有應調查之證據未予調查，率行判決，其判決當然為違背法
令。上訴人固曾於第一審供承：伊未事先告知告訴人要開系爭支票，印章是放在告訴
人桌上，伊自己拿來蓋的等情，然其於原審一再否認有何犯行，辯稱：是告訴人要伊
配合她如此說的，告訴人是為脫免其誣告罪責等語（原審卷第四十頁背面）。而(1)、
告訴人於警訊中先則指稱：系爭支票係伊於八十五年七月二日，在台北市○○路○段
一三九號六樓之一公司內遺失（偵查卷第二之一頁）；繼於偵查中則又改稱：系爭支
票於（八十五年）六月底發現不見（偵查卷第二十六頁）。而告訴人於警訊及偵查中
均未曾言及有將支票交上訴人保管情事（偵查卷第二之一頁、第二十六頁）。嗣上訴
人於第一審經通緝到案後，一再否認有何偽造有價證券犯行，辯稱：伊是向告訴人借
得系爭支票等語（第一審訴緝卷第十五頁背面、第四十頁背面）。告訴人嗣於第一審
又稱：伊從未交支票給上訴人；或又改稱：系爭支票遺失過，有將系爭支票交給上訴
人過，伊委託上訴人帳目時，有交給他支票過，……系爭支票上訴人跟伊說遺失，叫
伊去報遺失；系爭支票給上訴人是要處理帳目用的等語（第一審卷第四十七至四十九
頁）。告訴人對其親身所經歷之事實，何以前後指述之內容差異甚大？此與上訴人所
辯上情是否可採攸關，自應詳加調查研求，究明真相。(2)、告訴人於警訊及偵查中指
稱：系爭支票遺失時完全是空白的（偵查卷第二之一頁背面、第二十六頁背面）。然
告訴人於八十五年七月間辦理掛失止付時，於票據掛失止付通知書內先載明上開支票
發票日期為：八十五年七月五日，嗣再刪除上開日期而另改填發票日空白，有票據掛
失止付通知書影本附卷可稽（偵查卷第八頁背面）。而按系爭支票所載發票日適同為
八十五年七月五日，亦有系爭支票影本及退票理由單影本附卷足憑（偵查卷第九頁）
。告訴人是否事先即知悉系爭支票之發票日？告訴人何以能事先即知悉系爭支票之發
票日？上情與告訴人指述各情及上訴人辯稱各節，何者屬實攸關，自應詳予調查釐清
，根究明白。原審對上情未詳予調查釐清，其對上訴人所辯上情何以不足採信，復未
為充分必要之說明，其查證未盡且理由欠備，遽行判決，尚嫌率斷，難昭折服。上訴
意旨指摘原判決不當，尚非全無理由，應認有撤銷發回更審之原因。原判決不另為無
罪諭知部分，基於審判不可分之原則，併予發回，附此敘明。
據上論結，應依刑事訴訟法第三百九十七條、第四百零一條，判決如主文。
中      華      民      國     九十     年      三      月      八      日
                              最高法院刑事第四庭
                                  審判長法官  董  明  霈
                                        法官  丁  錦  清
                                        法官  林  茂  雄
                                        法官  王  居  財
                                        法官  張  祺  祥
      右正本證明與原本無異
                                              書  記  官
中      華      民      國     九十     年      三      月     十四     日


司法院資訊處製作；財團法人民間司法改革基金會備份。
